【裁判字號】    98,交抗,119
【裁判日期】    980630
【裁判案由】    聲明異議
【裁判全文】
臺灣高等法院臺南分院交通事件裁定     98年度交抗字第119號
抗  告  人  交通部公路總局嘉義區監理所麻豆監理站
受處分人    甲○○
上列抗告人因受處分人違反道路交通管理處罰條例案件，不服臺
灣臺南地方法院交通法庭中華民國98年4月30日裁定（98年度交
聲字第417號），提起抗告，本院裁定如下：
    主  文
抗告駁回。
    理  由
一、抗告意旨略以：
  (一)依照法務部95年5月25日法律字第0950700393號函函示略以
    「不起訴處分」包括「緩起訴處分」。緩起訴處分為一種便
    宜不起訴處分，檢察官為緩起訴處分時，依刑事訴訟法第25
    3條之2第l項規定對被告所為之指示及課予負擔，係一種特
    殊處遇措施，並非刑罰。故而刑事案件經檢察官為緩起訴處
    分確定後，宜視同不起訴處分確定，得依違反行政法上義務
    規定裁處，此為行政罰法第26條第1項所明文。
  (二)按行政罰法第26條第1項，一行為同時觸犯刑事法律及違反
    行政法上義務規定者，依刑事法律處罰之。此所謂「依刑事
    法律處罰之」，應係指罪刑法定主義及刑事法律正當程序運
    作完成始足當之。
  (三)綜上，緩起訴處分與上述條文所稱之「刑事處罰」仍屬有別
    。從而本案依道路交通管理處罰條例第35條第1項第1款規定
    裁處行政罰鍰於法並無抵觸，爰依法提起抗告，准予撤銷原
    裁定，另為適法之裁定等語。
二、原處分意旨略以：受處分人甲○○於民國97年12月6日22時
    50分許，在臺南縣臺20線北向南35.5公里處，駕駛車牌號碼
    HQ-2379號自用小貨車，經臺南縣警察局玉井分局玉井派出
    所員警攔檢，為警當場測得其呼氣中酒精濃度高達每公升0.
    55毫克，超過標準值為每公升0.25毫克（MG/L）。嗣經原處
    分機關即交通部公路總局嘉義區監理所麻豆監理站以其違規
    事實屬實，依道路交通管理處罰條例第35條第1項第1款、第
    24條第1項第2款 (原處分漏引)之規定，裁處異議人罰鍰新
    臺幣34,500元、吊扣駕駛執照12個月及施以道安講習等語。
三、原裁定略以：
  (一)按汽車駕駛人飲用酒類或其他類似物後其吐氣所含酒精濃度
    超過每公升0.25毫克或血液中酒精濃度超過百分之0.05 以
    上者，不得駕車，道路交通安全規則第114條第2款定有明文
    。又汽車駕駛人，駕駛汽車經測試檢定有酒精濃度超過規定
    標準者，處15,000元以上60,000元以下罰鍰，並當場移置保
    管其車輛及吊扣其駕駛執照1年，處罰條例第35 條第1項第1
    款亦有明定。另按汽車駕駛人，有違反處罰條例第35條第1
    項情形者，應接受道路交通安全講習，處罰條例第24條第1
    項第2款，復有明文。
  (二)按95年2月5日生效之行政罰法第26條第1項規定，一行為同
    時觸犯刑事法律及違反行政法上義務規定者，依刑事法律處
    罰之。但其行為應處以其他種類行政罰或得沒入之物而未經
    法院宣告沒收者，亦得裁處之。究其立法目的，無非以一行
    為同時觸犯刑事法律及違反行政法上義務規定時，由於刑罰
    與行政罰同屬對不法行為之制裁，而刑罰之懲罰作用較強，
    故依刑事法律處罰，即足資警惕時，實無一事二罰再處行政
    罰之必要，且刑事法律處罰，由法院依法定程序為之，較符
    合正當法律秩序，應予優先適用，但罰鍰以外之沒入或其他
    種類行政罰，因兼具維護公共秩序之作用，為達行政目的，
    行政機關仍得併予裁處。然道路交通管理處罰條例第35條第
    8項明定：「前項汽車駕駛人，經裁判確定處以罰金低於本
    條例第92條第3項所訂最低罰鍰基準規定者，應依本條例裁
    決繳納不足最低罰鍰之部分」，參以該條項係於94年12月28
    日增訂，並於95年3月1日施行，對照行政罰法第26條關於一
    事不二罰之規定，係於94年2月5日公布，於95年2月5日施行
    ，顯見該項規定之立法目的應係考量適用行政罰法第26條後
    ，在酒後駕車違規應受刑事處罰者，刑事處罰額度低於行政
    罰之流弊。參酌大法官解釋釋字第503號所揭示：違反作為
    義務之行為，同時構成漏稅行為之方法而處罰種類相同者，
    如從其一重處罰已足達成行政目的時，即不得再就其他行為
    併予處罰，始符憲法保障人民權利之意旨，並未排除因前揭
    刑事處罰偏低所產生不合理之流弊而特別立法補繳差額之情
    形。
  (三)本件異議人上開酒駕行為，經檢察官依刑事訴訟法第253 條
    之2第1項第4款規定為緩起訴處分，並命受處分人向公益團
    體捐款，受處分人係履行檢察官為緩起訴處分命令，此等命
    令名義上雖非刑罰，但仍是一種特殊處遇措施，造成受處分
    人之財產減少，性質上亦屬剝奪人民財產權之處分，與刑事
    制裁無異，實質上為刑事處罰。故檢察官為緩起訴處分並命
    向公益團體捐款者，其捐款解釋上亦屬道路交通安全管理處
    罰條例第35條第8項所規定之罰金，監理機關雖不得再為行
    政裁處，惟若行為人所支付之緩起訴處分金，未達所定最低
    罰鍰基準規定者，依該條例第35條第8項之規定，即須補繳
    不足最低罰鍰之部分，始為適法。參諸違反道路交通管理事
    件統一裁罰基準表之規定，對於駕駛人駕駛機器腳踏車，而
    其吐氣所含酒精濃度達每公升0.55毫克，其最低應納罰鍰之
    數額為34,500元。本件異議人在刑事部分，業經檢察官為緩
    起訴處分，並經檢察官命向公益法人團體臺南縣國民中小學
    學生紓困助學金專戶管理委員會捐款2萬元，而異議人於98
    年4月21日已履行上開緩起訴處分之負擔等情，此有緩起訴
    處分書、臺灣銀行匯款單和繳款證明單影本附卷可憑。尚不
    足34,500元之最低罰鍰。依上規定，本件受處分人行政罰罰
    鍰部分，應於扣除上開2萬元後，處以14,500元罰鍰。至於
    本件裁決處分中吊扣駕駛執照12個月及施以道安講習部分，
    係罰鍰以外對於預防再犯之行政罰，乃為抑止酒後駕車之不
    法行為，並維護道路交通用路權人之生命、身體之安全法益
    ，依行政罰法第26條第1項但書之規定，原處分機關自得裁
    處之。
  (四)綜上所述，原處分機關就異議人所為罰鍰其中2萬元部分之
    行政裁罰，即有未洽，應由本院撤銷原處分其中罰鍰2萬元
    部分，並為異議人不罰之諭知，以資適法。至於原處分中關
    於罰鍰14,500元部分，及吊扣駕駛執照12個月，並施以道路
    交通安全講習之處分，於法並無違誤，從而，此部分之異議
    為無理由，應予駁回。
四、按汽車駕駛人，駕駛汽車經測試檢定，酒精濃度超過規定標
    準者，處新台幣一萬五千元以上六萬元以下罰鍰，並當場移
    置保管其車輛及吊扣其駕駛執照一年；因而肇事致人受傷者
    ，並吊扣其駕駛執照二年；致人重傷或死亡者，吊銷其駕駛
    執照，並不得再考領，道路交通管理處罰條例第三十五條第
    一項第一款定有明文。
五、經查：
  (一)按九十五年二月五日生效之行政罰法第二十六條第一項規定
    ，一行為同時觸犯刑事法律及違反行政法上義務規定者，依
    刑事法律處罰之。但其行為應處以其他種類行政罰或得沒入
    之物而未經法院宣告沒收者，亦得裁處之。究其立法目的，
    一行為同時觸犯刑事法律及違反行政法上義務規定時，由於
    刑罰與行政罰同屬對不法行為之制裁，而刑罰之懲罰作用較
    強，故依刑事法律處罰，即足資警惕時，實無一事二罰再處
    行政罰之必要，且刑事法律處罰，由法院依法定程序為之，
    較符合正當法律秩序，應予優先適用，但罰鍰以外之沒入或
    其他種類行政罰，因兼具維護公共秩序之作用，為達行政目
    的，行政機關仍得併予裁處。
  (二)關於緩起訴處分是否屬於行政罰法第26條第1項所規定之依
    刑事法律處罰？又是否係屬同法條第2項規定之「不起訴處
    分」一節；查我國關於不起訴處分與緩起訴處分之規定，多
    見於刑事訴訟法，於該法法例之用語，均個別明列之，如刑
    事訴訟法第255條第1項、第259條、第260條均屬之；易言之
    ，在我國刑事訴訟法之體例上，並無將「不起訴處分」一詞
    包含「緩起訴處分」之情形。再依我國刑事訴訟法第253條
    之1規定，有關緩起訴處分，需具備(1)犯罪嫌疑充足，(2)斟
    酌刑法第五十七條所列事項，(3)為公共利益之維護，(4)以緩
    起訴為適當者（即適當性）等要件；尚與不起訴處分之要件
    有間；因之，倘認行政罰法第26條第2項規定之「不起訴處
    分」包含「緩起訴處分」之情形，是否已逾文義解釋之範圍
    ，實有疑問。再者，關於緩起訴處分之要件、裁量之基準，
    與不起訴處分相較，均多有不同，至多應僅得視緩起訴處分
    為暫緩起訴之處分，而非不起訴處分。另緩起訴處分所定緩
    起訴期間期滿後，該緩起訴處分將發生禁止對已為緩起訴處
    分之同一犯罪事實再行起訴之效力，即所謂「緩起訴處分之
    實質確定力」（最高法院94年台非字第215號判例參照），
    故檢察官所為對於受處分人之緩起訴處分，實已產生實質刑
    罰之效果。另行政罰法第26條第2項之規定既未明文包含「
    緩起訴處分」之類型，而對於人民不利益之規定本不得任意
    加以擴張其適用，自不宜逕認行政罰法第26條第2項規定於
    經緩起訴處分之情形亦有適用，始為允當，並符其立法理由
    。
  (三)再查，檢察官依刑事訴訟法第253條之2第1項第4款規定為緩
    起訴處分，命被告向公益團體捐款者，被告係履行檢察官為
    緩起訴處分命令，性質上自屬處分金；且依刑事訴訟法第25
    3條之2第2項規定命被告捐款之金錢給付命令，並得為民事
    強制執行名義。是檢察官命令被告為捐款之金錢給付，此等
    命令雖非刑罰，但仍是一種特殊的處遇措施，會產生未經裁
    判即生終局處理案件之實質效果，亦即性質上已係實質的制
    裁，造成被告財產減少的影響，其捐款解釋上應屬道路交通
    管理處罰條例第35條第8項所規定之罰金，被告即係履行檢
    察官為緩起訴處分命令，與受刑事處罰無異。且行政罰法第
    26條第1項僅規定「依刑事法律處罰之」，並未明定應依刑
    法第33條、第34條所定主從刑罰之種類科罰，檢察官命令被
    告捐款之金錢給付即係依刑事訴訟法第253條之2第1項第4款
    規定所為，自與行政罰法第26條第1項「依刑事法律處罰之
    」之規定，尚無扞格之處。
  (四)本件受處分人於民國97年12月6日22時50分許，在臺南縣臺
    20線北向南35.5公里處酒後駕車，為警當場測得其呼氣中酒
    精濃度高達每公升0.55毫克，超過標準值為每公升0.25毫克
    （MG/L）。業據受處分人供承不諱，並有其簽收舉發違反道
    路交通管理事件通知單及臺灣高等法院被告前案紀錄表在卷
    可憑，故受處分人酒後於上開時地駕駛小客車，經警測試檢
    定有酒精濃度超過規定標準即吐氣所含酒精濃度每公升0.55
    毫克事實，堪以認定。又受處分人上開酒後駕車行為所涉之
    公共危險刑事案件，業據移送臺灣臺南地方法院檢察署處理
    ，經檢察官為緩起訴處分，並經檢察官命向公益法人團體臺
    南縣國民中小學學生紓困助學金專戶管理委員會捐款2萬元
    ，而異議人於98年4月21日已履行上開緩起訴處分之負擔等
    情，此有緩起訴處分書、臺灣銀行匯款單和繳款證明單影本
    附卷可憑。又抗告人即原處分機關於98年4月3日以麻監財罰
    字第裁75—M00000000號裁決書，裁處異議人罰鍰，裁處異
    議人罰鍰新臺幣34,500元、吊扣駕駛執照12個月及施以道安
    講習等語。亦有裁決書、舉發機關舉發違反道路交通管理事
    件通知單等件為證，且為受處分人所不否認，此部分事實均
    可認定。
  (五)從而，原處分機關對受處分人之酒駕行為除依行政罰法第26
    條第1項但書得處以其他種類行政罰外，應不得再依違反道
    路交通管理處罰條例之相關規定另為裁處罰鍰之處罰。抗告
    意旨另以依行政院法務部之函示認行政罰法第26條第2項規
    定所稱「不起訴處分」包括「緩起訴處分」等語云云；然上
    揭公函內容並未具體說明其法理及規範依據為何，有無就上
    開立法意旨及檢察官所課緩起訴處分以外之負擔，是否具實
    質刑罰效果而為考量，無從得知，自難引為論據，從而抗告
    人據之提起抗告，亦無理由。
六、綜上所述，原裁定認受處分人支付之緩起訴處分金僅2萬元
    ，未達道路交通管理處罰條例第九十二條第三項所訂最低罰
    鍰三萬四千五百元基準規定，則依道路交通管理處罰條例第
    三十五條第八項之規定，異議人僅須補繳不足最低罰鍰之部
    分即一萬四千五百元，因而撤銷原處分關於罰鍰新台幣二萬
    元部份並為不罰之諭知，經核並無不當，抗告人以行政罰法
    第二十六條第二項規定之不起訴處分，包括緩起訴處分為由
    ，指摘原裁定不當，為無理由，應予駁回。
七、據上論結，應依道路交通案件處理辦法第26條，刑事訴訟法
    第412條，裁定如主文。
中    華    民    國    98    年    6     月    30    日
                  刑事第四庭    審判長法  官  吳志誠
                                      法  官  高明發
                                      法  官  羅心芳
以上正本證明與原本無異。
不得再抗告。
                                      書記官  蔡振豐
中    華    民    國    98    年    6     月    30    日


司法院資訊處製作；財團法人民間司法改革基金會備份。
